【裁判字號】    96,保險,131
【裁判日期】    980605
【裁判案由】    給付保險金
【裁判全文】
臺灣臺北地方法院民事判決             96年度保險字第131號
原      告  丙○○
訴訟代理人  郭緯中律師
            周裕暐律師
被      告  新光人壽保險股份有限公司
法定代理人  甲○○
訴訟代理人  乙○○
            丁○○
上列當事人間請求給付保險金事件，本院於民國98年5 月19日言
詞辯論終結，判決如下：
    主      文
被告應給付原告新臺幣陸佰萬元，及自民國九十六年五月二十五
日起至清償日止，按年息百分之十計算之利息。
原告其餘之訴駁回。
訴訟費用由被告負擔。
本判決第一項於原告以新臺幣貳佰萬元為被告供擔保後，得假執
行。但被告如以新臺幣陸佰萬元為原告預供擔保，得免為假執行
。
原告其餘假執行之聲請駁回。
    事實及理由
一、原告起訴主張：
  (一)訴外人臺北市政府員工消費合作社（下稱市府消費合作社）
    於民國93年間，以原告為被保險人，向被告公司投保「臺北
    市政府所屬各機關學校員工及其眷屬自費團體意外保險」（
    保單號碼：00000000) ，約定保險期間自93年8 月1 日起至
    96年7 月31日止，被保險人如於保險期間內，因遭受意外傷
    害事故，致其身體蒙受傷害而致殘廢或死亡時，被告應給付
    保險金新臺幣（下同）600 萬元。嗣於95年10月28日，原告
    因不慎滑倒，致後頸部遭到猛烈撞擊，導致「胸椎脫臼骨折
    合併半身不遂」，符合系爭保險契約條款附表殘廢程度與保
    險金給付表第1 級第7 項「中樞神經系統機能遺存極度障害
    ，終身不能從事任何工作，經常須醫療護理或專人周密照護
    」之殘廢程度，原告乃依系爭保險約定請求被告給付保險金
    ，詎被告竟以原告於投保前罹患僵直性脊椎炎，其半身不遂
    等症狀應非意外傷害事故所致為由拒絕理賠，爰依系爭保險
    契約約定提起本件訴訟。
  (二)對被告抗辯之陳述：
  1.原告確係於95年10月28日因滑倒撞及頸部之意外事故，而致
    半身不遂：
  (1)原告雖曾於91年9 月6 日至94年9 月12日至臺北縣立醫院就
    診，惟就診次數僅4 次，且未曾有下背痛、薦腸關節炎等僵
    直性脊椎炎固有症狀，亦未經專業之醫師診斷為僵直性脊椎
    炎，更未曾因疼痛而要求醫師開立任何止痛藥物，此外，原
    告自94年9 月12日起至95年10月28日系爭事故發生之時，均
    未曾因上開之症狀至醫院求診，居家生活正常，行動亦甚自
    如，是項病症與系爭事故之發生顯無因果關係。
  (2)系爭保險契約期間自93年8 月1 日零時起至96年7 月31日24
    時止，系爭意外事故不論發生於95年10月28日，抑或95年10
    月29日，均屬系爭保險契約承保之範圍，原告96年7 月31日
    之存證信函中雖將跌倒日期誤載為95年10月29日，而與臺北
    縣立醫院三重院區（下稱臺北縣立醫院）或國立臺灣大學醫
    學院附設醫院（下稱臺大醫院）之病歷資料有些許之誤差，
    然無礙於原告確曾於95年10月28日摔倒之事實。
  2.原告已證明導致殘廢之外在原因，被告如欲主張原告係因疾
    病等內在之原因發生跌倒之事故，應由被告就此疾病等內在
    原因是否存在之權利障礙事實，負擔舉證之責：
  (1)原告於跌倒之前，行動均可自如，原告確因跌倒而受有殘廢
    之傷害，業據王金玉證述屬實，並有臺北縣三重市永發里里
    長出具之證明書為證，原告既已證明所受之傷害係基於跌倒
    而來，即已就得據以請領保險金之權利要件發生事實，盡其
    舉證之責，被告如抗辯係因疾病等內在原因引起，自應由被
    告就此疾病等內在原因是否存在之權利障礙事實，負擔舉證
    之責。
  (2)經本院函詢余忠直診所、三重同仁堂中醫診所、游奐倫診所
    、臺大醫院，相關就診紀錄均查無原告有任何有關僵直性脊
    椎炎。況自臺大醫院98年1 月8 日校附醫秘字第0980900052
    號函：「．．．．本院病歷中並無任何記載有關僵直性脊椎
    炎」、「因洪先生95年4 月20日當日之骨盆X 光片僅可見第
    4 節以下腰椎，報告中有提及腰椎有關節僵硬之情形，但出
    院時並未診斷僵直性脊椎炎」、「．．．僵直性脊椎炎為一
    緩慢進行之疾病，大多年輕時即開始進行，洪先生60歲跌倒
    骨折，並無法得知發病時間」之內容以觀，足認僅依原告於
    臺北縣立醫院、臺大醫院之病歷，無法證明原告於91年間患
    有僵直性脊椎炎之事實。
  (3)縱認原告於91年間即患有僵直性脊椎炎，被告亦無法證明該
    項病症之發生，必致原告跌倒之結果，此自無法證明原告所
    受傷害確係因該項病症所由生。被告既未能舉證原告所受之
    傷害確係內在疾病原因所致，就該事項事實，依法即不足為
    有利被告之認定。
  (三)聲明：
  1.被告應給付原告600 萬元，及自96年5 月24日起至清償日止
    ，按年息10% 計算之利息。
  2.請准宣告假執行。
二、被告抗辯：
  (一)原告未舉證證明其於95年10月29日發生跌倒之意外，且該意
    外致其半身不遂而殘廢：
    原告96年7 月31日存證信函主張其於95年10月29日因不慎滑
    倒，導致後頸部遭到猛烈撞擊而跌倒、癱軟，嗣經緊急送至
    臺北縣立醫院，惟經調閱相關病歷後，臺北縣立醫院95年10
    月29日急診病歷摘要記載：「95.10.29急診主訴：10.28 起
    下肢癱瘓並排尿排便困難，已轉院至臺大醫院」，臺大醫院
    病歷摘要記載初診主訴：「Fell down with neck, hip hit
    on ground 10/28 3pm （10月28日下午摔及頸部，髖部撞擊
    地板）」，住院紀錄主訴：「Falling down with neck pain
    , lower extremity weakness, and urinary retension
    for one day （因頸部疼痛、下肢無力而摔倒，且排泄困難
    已1 天）」，可知原告應非於95年10月29日跌倒，而係於95
    年10月28日即已產生頸部疼痛、下肢癱軟及排泄困難等症狀
    ，並於隔日始決定送醫診治，與原告主張其於95年10月29日
    發生跌倒事故明顯不符，此外，臺北縣立醫院、臺大醫院之
    病歷摘要，均無關於原告跌倒外傷情況及診治過程之描述，
    原告主張之跌倒事故究竟有無發生？如何發生？何以跌倒後
    一日始送醫診治？原告均未舉證說明之，其是否於95年10月
    29日發生跌倒事故，恐非無疑。
  (二)原告縱於95年10月29日發生跌倒之事故，致半身不遂而殘廢
    ，然其亦未證明該跌倒事故係意外傷害事故：
  1.原告主張其因跌倒意外致半身不遂而殘廢，應由其證明跌倒
    事故非因其疾病、細菌感染、器官老化衰竭等身體內在原因
    影響所造成，始符合保險法、系爭保險契約條款所指意外傷
    害事故之定義。
  2.依臺大醫院96年5 月9 日所開立之診斷證明書所載，原告於
    95年10月29日至96年2 月4 日除患有胸椎脫臼骨折術後合併
    半身不遂外，尚患有僵直性脊椎炎。僵直性脊椎炎係一與B2
    7 型人類白血球抗原有關之自體免疫遺傳性疾病。其典型症
    狀與主要病徵如下：
    (1)慢性下背痛：通常以兩側薦腸關節處為最，有時似坐骨神
      經痛般往後腿延伸，嚴重時於胸骨與肋骨交接處亦有壓痛
      。
    (2)晨間脊椎僵硬：尤以晨間為最，嚴重時病人在半夜因痠痛
      及僵硬感而醒，運動過後則症狀減輕。
    (3)運動範圍受限：患者會有胸椎及頸椎的疼痛與僵硬，部分
      患者的髖關節會發炎甚至被破壞，造成鼠蹊部的疼痛，無
      法蹲下，或長短腳。部分患者會有膝、踝及肩關節的發炎
      ，或有肌腱，韌帶與骨骼交接處的發炎，稱為附著點病變
      。
    由於該病症主要病症係脊椎及關節、骨骼組織病變，病程嚴
    重及控制不良者，末期脊椎黏合會成竹竿狀，造成畸型、駝
    背，或喪失柔軟度，變得較易骨折而造成神經壓迫。故患者
    有時甚至小的外傷如跌倒等，也會造成脊椎骨折，除了嚴重
    疼痛外，甚至產生脊椎受傷。
  3.依臺北縣立醫院之病歷摘要所載，原告於91年9 月16日至94
    年9 月12日，因僵直性脊椎炎相關病徵就醫，茲分述如下：
    (1)94年1 月25日：因長短腳、右膝及髖部運動受限就醫，診
      斷為長短腳（後天）、膝及髖部關節附著點病變。
    (2)94年1 月25日：主訴20年前右側股骨曾骨折、髖及膝部僵
      直並遽痛數天，診斷為踝及附骨組織附著點病變。醫囑開
      立Lonine（末梢神經系統止痛藥）、Muscalm （骨骼肌鬆
      弛劑）等止痛、舒緩藥物。
    (3)94年3 月21日：主訴左膝疼痛並僵直數週、左肩疼痛並運
      動受限，診斷為踝及附骨組織附著點病變、關節攣縮、五
      十肩、關節炎、肩部旋轉環膜症候群。醫囑開立Lonine（
      末梢神經系統止痛藥）、Muscalm （骨骼肌鬆弛劑）等止
      痛、舒緩藥物。
    (4)94年9 月12日：主訴左膝酸痛、灼熱且腫脹持續數週、雙
      肩疼痛且運動受限，診斷為踝及附骨組織附著點病變、關
      節炎、肩部旋轉環膜症候群、初期局部骨關節炎。醫囑開
      立Synotec （中樞神經系統解熱鎮痛劑）、Muscalm （骨
      骼肌鬆弛劑）等止痛、舒緩藥物。
  4.依上述醫學資料，可知末期之僵直性脊椎炎易因脊椎黏合而
    喪失柔軟度、甚而骨折，且易因運動範圍受限而跌倒至神經
    壓迫，原告早已因患僵直性脊椎炎而有易跌倒而造成神經壓
    迫、受損之風險。此外，原告尚於70年間因右髖關節開放性
    骨折而為右髖關節內固定術，並因術後關節骨融合喪失關節
    功能，而於82年取得輕度肢障之身心障礙手冊。原告95年10
    月29日之跌倒事故顯係因疾病造成身體內部機能之不適所致
    ，此事故所致之殘廢，不符系爭保險契約條款請求意外殘廢
    保險金之要件，被告據此拒絕給付，非無理由。
  (三)原告於其所稱跌倒事故發生前，已呈長短腳、右髖關節融合
    、右下肢無力等疾病狀態逾20年之久，其所稱跌倒事故與其
    既往病症是否相關不無疑問：
  1.原告係以證人王金玉之證言及里長出具之證明，證明其於所
    稱跌倒事故前，行動一切正常、自由出入。惟原告之髖關節
    機能於82年6 月9 日申領輕度肢障身心障礙手冊時，即已呈
    顯著之機能障礙，而證人王金玉復證稱原告確曾因時間久遠
    前之車禍造成長短腳，難認原告「行動一切正常」，證人之
    證言與該里長出具之證明，應非實在。
  2.依臺北縣立醫院病歷所載，原告於91至94年間因車禍骨折所
    造成長短腳等後遺症，多次至臺北縣立醫院就診要求開給止
    痛藥物，而依臺大醫院95年4 月20日急診病歷所載，原告於
    4 月19日於浴室內跌倒，當次跌倒係因右髖關節完全融合、
    喪失關節機能所致，右下肢於95年4 月20日就診時，其肌力
    僅呈1 分之無力狀態，足見原告於其所稱跌倒事故前，已呈
    長短腳、右髖關節融合、右下肢無力之症狀，以原告所稱跌
    倒地點為平整、無階梯之廚房，實難認該次跌倒與其長短腳
    及喪失右髖關節機能、右下肌無力無關，原告既以其「跌倒
    」致胸腰椎骨折、半身不遂等殘廢症狀請領系爭意外殘廢保
    險金，復未就其「跌倒」非因上開固有疾病所引起一節為舉
    證，自難謂已符合請求系爭意外殘廢保險金之要件。
  (四)聲明：
  1.駁回原告之訴及假執行之聲請。
  2.如受不利之判決，願供擔保，請准宣告免為假執行。
三、兩造不爭執之事項：
  (一)市府消費合作社於93年間，以原告為被保險人，向被告投保
    「臺北市政府所屬各機關學校員工及其眷屬自費團體意外保
    險」（保單號碼：00000000) ，約定保險期間自93年8 月1
    日起至96年7 月31日止，被保險人如於保險期間內，因遭受
    意外傷害事故，致其身體蒙受傷害而致殘廢或死亡時，被告
    應給付保險金600 萬元（本院卷一第11-13 頁、第54-59 頁
    ）。
  (二)原告於保險期間內「胸椎脫臼骨折合併半身不遂」，其情形
    符合系爭保險契約條款附表殘廢程度與保險金給付表第1 級
    第7 項「中樞神經系統機能遺存極度障害，終身不能從事任
    何工作，經常須醫療護理或專人周密照護」之殘廢程度（本
    院卷一第27、59、63頁）。
  (三)被告於96年5 月9 日受理原告理賠之申請，並於96年8 月3
    日以（96）新壽理賠字第0271號函拒絕理賠（本院卷一第30
    -31 頁）。
四、得心證之理由：
    原告主張其於保險期間內，因跌倒之意外事故致「胸椎脫臼
    骨折合併半身不遂」，被告應依系爭保險契約給付原告保險
    金600 萬元，為被告所否認，並以前詞置辯，是以本件所應
    審究者，為：(一)原告之殘廢是否非由疾病引起之外來突發事
    故所致？(二)原告請求被告給付自96年5 月24日起算之遲延利
    息有無理由？茲論述如下：
  (一)原告係因跌倒脖子撞及桌腳之意外事故而殘廢：
  1.本件原告主張其於95年10月28日下午3 時，因於住家廚房跌
    倒，脖子撞及桌腳，於95年10月29日上午發現下半身無法動
    ，經救護車送臺北縣立醫院轉臺大醫院急診，其到院時意識
    清楚，雙下肢無力，乳頭以下感覺遲鈍，四肢麻木，經診治
    結果，原告罹有胸椎脫臼骨折合併半身不遂之症狀，業據證
    人即原告之妻王金玉到庭證述綦詳，並有臺北縣立醫院急診
    病歷、臺北縣立醫院急診護理紀錄、臺北縣政府消防局救護
    紀錄表、臺大醫院病歷、臺大醫院診斷證明書、臺大醫院護
    理紀錄、臺大醫院急診病歷在卷可憑（本院卷一第87、91、
    93 、143、287 、382 頁），以原告到院時主要症狀為雙下
    肢無力、乳頭以下感覺遲鈍、四肢麻木，該等症狀為頸、脊
    椎受傷之主要病徵觀之，堪認其到院主訴因跌倒，致脖子撞
    到桌腳而罹受上開傷害，應屬非虛。
  2.雖被告以臺大醫院病歷摘要，初診主訴：「Fell down with
    neck, hip hit on ground 10/28  3pm」、住院紀錄主訴：
    「Falling  down  with  neck  pain,  lower  extremity
    weakness,and urinary retension for one day」（本院卷
    一第64頁），抗辯原告於95年10月28日即已產生頸部疼痛、
    下肢癱軟及排泄困難等症狀，其並因而摔倒等語。惟查：上
    開住院紀錄主訴內容翻譯為中文應為「因跌倒致頸部疼痛、
    下肢癱軟，及已排泄困難1 天」，而非「因頸部疼痛、下肢
    無力而摔倒，且排泄困難已1 天」，且臺大醫院病歷有關原
    告之病史業已載明：「He fell down on the ground  with
    neck  and  hip  injury  at  3pm on 95/10/28. Loss of
    muscle  power  of  lower  extremities  and  no stool
    passage or urination was noted after the injury.」（
    本院卷一第115 頁），足見原告係於「受傷後」始發生喪失
    下肢之肌力等症狀，被告抗辯原告先前即有頸部疼痛、下肢
    癱軟及排泄困難等症狀，其並因而摔倒，尚不足採。
  (二)被告就其抗辯非屬意外之事實，未能舉證證明之：
  1.按意外傷害保險係在承保被保險人非由疾病引起之外來突發
    事故所致傷害及其所致殘廢或死亡之損失，而人之傷害或死
    亡之原因，其一來自內在原因，另一則為外來事故（意外事
    故），所謂外來事故（意外事故），係指內在原因以外之一
    切事故而言，其事故之發生為外來、偶然而不可預見。意外
    傷害保險契約之受益人請求保險人給付保險金，雖應證明被
    保險人係因意外事故而受傷害，惟受益人如證明該事故確已
    發生，且依經驗法則，其發生通常係外來、偶然而不可預見
    者，應認其已盡證明之責。於此情形，保險人如抗辯其非屬
    意外，自應就其抗辯之事實負證明之責，始符合舉證責任分
    配之原則（最高法院96年臺上字第28號裁判意旨參照）。本
    件原告已證明其因意外事故而受殘廢，業詳前述，被告抗辯
    其非屬意外，自應由其就抗辯之事實負證明之責，其抗辯本
    件應由原告證明跌倒事故非因身體內在原因所造成，容有誤
    會。
  2.被告抗辯原告95年10月29日跌倒係因疾病造成身體內部機能
    之不適所致，無非係以：原告患僵直性脊椎炎，長達20年，
    均有長短腳、右髖關節融合、右下肢無力等症狀，甚或於系
    爭事故發生前5 個月，始因右髖關節機能障礙跌倒為其論據
    。惟查：
  (1)罹患僵直性脊椎炎、長短腳、右髖關節融合、右下肢無力等
    症狀之人，其行動固較一般人不便，惟患有該等病症非當然
    導致跌倒之結果，罹患該等病症之人發生跌倒之事故亦可能
    係外來因素所肇，未罹患該等病症之人發生跌倒之事故亦可
    能係內在因素所致，被告以原告患有上開病症推論系爭事故
    係因身體內部機能之不適所致，尚非可採。
  (2)臺大醫院96年5 月9 日出具之診斷證明書，原告罹患之病名
    固包括僵直性脊椎炎，惟經本院向臺大醫院查詢結果，該院
    函覆病歷中並無任何有關僵直性脊椎炎之記載，有該院98年
    1 月8 日校附醫秘字第0980900052號函在卷可憑（本院卷二
    第67頁），原告是否患有僵直性脊椎炎，及該病症是否為原
    告95年10月28日跌倒之原因，即有未明。至原告雖曾因左膝
    、右膝、右髖、雙肩肌腱炎，合併僵直性受限、右股骨折等
    後遺症至臺北縣立醫院就診（本院卷一第32頁），然原告就
    診時點為91年9 月16日至94年9 月12日，最後一次就診之時
    點與系爭事故發生時點，其間相隔1 年餘，而原告就診之次
    數僅4 次，亦難認該等病症與95年10月28日之跌倒事故有其
    因果關係存在。
  (3)承上，被告就系爭事故之發生非來自於外在因素，既未能舉
    證以實其說，其抗辯系爭事故非屬意外，即難憑採。
  (三)原告遲延利息之請求應自96年6月25日起算：
    按保險人應於要保人或被保險人交齊證明文件後，於約定期
    限內給付賠償金額。無約定期限者，應於接到通知後15日內
    給付之。保險人因可歸責於自己之事由致未在前項規定期限
    內為給付者，應給付遲延利息年利1 分，保險法第34條定有
    明文。其所稱15日，乃為保險人最後給付之期限，保險人如
    因可歸責於自己之事由，致未於該15日之期限內為給付者，
    則須自遲延之日即第16日起給付年利一分之遲延利息。本件
    原告於保險期間內因意外事故而殘廢，被告於96年5 月9 日
    受理原告理賠之申請，有收件文件在卷可憑（本院卷第30頁
    ），依上開規定，被告應於接到通知後15日內即96年5 月24
    日前給付之，其迄未為給付，自應自96年5 月25日起給付年
    利1 分之遲延利息，原告請求自96年5 月24日起算遲延利息
    ，其超過部分，不應准許。
  (四)綜上，原告於保險期間內因意外事故而殘廢，被告復未能舉
    證證明其非屬意外，原告依系爭保險契約約定，請求被告給
    付保險金600 萬元及自96年5 月25日起，按年息10% 計算之
    遲延利息，洵屬正當，應予准許，遲延利息逾此範圍之請求
    ，於法無據，不應准許。
五、從而，原告依系爭保險契約約定，請求被告給付600 萬元，
    及自96年5 月25日起至清償日止，按年息10% 計算之利息，
    為有理由，應予准許，逾此部分之請求，為無理由，應予駁
    回。
六、兩造均陳明願供擔保聲請宣告假執行及免為假執行，就原告
    勝訴部分，經核無不合，爰分別酌定相當擔保金額准許之，
    至原告敗訴部分，假執行之聲請，亦失所附麗，應併予駁回
    。
七、本件事證已臻明確，兩造其餘攻擊防禦方法及所提證據，核
    與本件判決結果不生影響，爰不另一一論述，併予敘明。
八、結論：本件原告之訴為有理由，依民事訴訟法第79條、第39
    0 條第2 項、第392 條第2 項，判決如主文。
中    華    民    國    98    年    6     月    5     日
                  民事第二庭  法  官  陳秀貞
以上正本係照原本作成。
如對本判決上訴，須於判決送達後20日內向本院提出上訴狀。
中    華    民    國    98    年    6     月    5     日
                              書記官  劉碧輝


司法院資訊處製作；財團法人民間司法改革基金會備份。
